【裁判字號】    95,台上,77
【裁判日期】    950119
【裁判案由】    確認土地抵押權不存在等
【裁判全文】
最高法院民事判決                九十五年度台上字第七七號
    上  訴  人  乙○○
    訴訟代理人  謝易達律師
    被 上訴 人  甲○○
上列當事人間請求確認土地抵押權不存在等事件，上訴人對於中
華民國九十三年六月二十三日台灣高等法院花蓮分院第二審判決
（九十三年度重上字第八號），提起上訴，本院判決如下：
    主  文
原判決關於駁回上訴人之上訴及命其負擔訴訟費用部分廢棄，發
回台灣高等法院花蓮分院。
    理  由
本件被上訴人主張：訴外人泰和水泥工業股份有限公司（下稱泰
和公司）於民國八十一年間向伊借款新台幣（下同）二千七百萬
元，並提供其所有坐落花蓮縣鳳林鎮○○段第一三七三地號（重
測前為萬里橋段第一０四－三四地號）地目原面積四九五五四三
點九五平方公尺之土地設定本金最高限額五千四百萬元之抵押權
予伊（伊之權利為百分之五十）為擔保。嗣伊因向第一審共同被
告陳智群借款，乃於八十九年十月十三日讓與系爭抵押權百分之
四十予陳智群，惟因陳智群未依約交付借款，伊遂未將系爭抵押
權所擔保對於泰和公司之債權讓與陳智群。詎陳智群竟於九十年
七月二十三日將其抵押權讓與上訴人。伊讓與系爭抵押權予陳智
群，及陳智群讓與上訴人，均違背民法第八百七十條抵押權不得
由債權分離而為讓與之規定，應均屬無效等情，依不當得利及代
位之法律關係，求為確認上訴人對系爭抵押權及所擔保之債權均
不存在，並命上訴人將系爭抵押權登記塗銷回復為陳智群名義，
陳智群將其抵押權登記塗銷，回復為伊名義之判決（被上訴人請
求陳智群塗銷登記之訴，業獲勝訴判決確定）。
上訴人則以：陳智群積欠伊二千萬元，乃將系爭抵押權及其所擔
保對於泰和公司之債權一併讓與伊，無抵押權與債權分離讓與情
事等語，資為抗辯。
原審維持第一審所為上訴人敗訴部分之判決，駁回其上訴，係以
：上訴人抗辯被上訴人讓與系爭抵押權予陳智群時，業將該抵押
權所擔保對於泰和公司之債權一併讓與陳智群等情，固有土地登
記申請書等件可證，而可信為真實。惟查消費借貸契約以借貸物
之交付為契約成立要件。上訴人提出之陳智群於九十年七月十九
日所簽發票面金額二千萬元之本票一紙，並不能證明陳智群係基
於何原因關係而簽發及其係交付予何人，上訴人既不能另行舉證
證明其曾交付借款予陳智群之事實，自無從認其與陳智群間有消
費借貸關係存在。而上訴人於原審之訴訟代理人既謂系爭抵押權
所擔保者為訴外人陳智燦向上訴人之借款，因陳智群為擔保人，
乃將系爭抵押權移轉登記予上訴人，該抵押權所擔保之債權亦隨
同移轉等語，足見陳智群讓與系爭抵押權予上訴人時，並未將該
抵押權所擔保對於泰和公司之債權一併讓與上訴人，該讓與系爭
抵押權之行為因違背民法第八百七十條之規定而無效。故被上訴
人主張上訴人無法律上之原因而受有系爭抵押權登記之利益，依
不當得利及代位之法律關係，請求判決確認上訴人對於系爭抵押
權及所擔保之債權均不存在，並命上訴人塗銷系爭抵押權讓與登
記，為有理由，應予准許等詞，為其判斷之基礎。
查上訴人於事實審抗辯：伊確實借予陳智群二千萬元，有台灣花
蓮地方法院九十二年度重訴字第三四號民事判決可證，陳智群業
將系爭抵押權及其所擔保對於泰和公司之債權一併讓與伊等語（
見原審卷八頁以下、一五０頁）。而該台灣花蓮地方法院九十二
年度重訴字第三四號民事判決記載陳智群及陳智燦之陳述為：伊
向上訴人借款一千五百萬元及二千萬元；系爭抵押權及其所擔保
對於泰和公司之債權業已一併讓與上訴人等語，有該判決可稽（
見原審卷一三頁以下）。原審就上訴人上開防禦方法，因何不足
採取，未予說明，遽認上訴人與陳智群間無二千萬元消費借貸關
係存在，陳智群讓與系爭抵押權予上訴人時，未將該抵押權所擔
保對於泰和公司之債權一併讓與上訴人，尚嫌速斷。上訴論旨，
指摘於其不利部分之原判決違背法令，求予廢棄，非無理由。
據上論結，本件上訴為有理由。依民事訴訟法第四百七十七條第
一項、第四百七十八條第二項，判決如主文。
中    華    民    國  九十五  年    一    月   十九   日
                      最高法院民事第一庭
                          審判長法官  林  奇  福
                                法官  陳  國  禎
                                法官  陳  重  瑜
                                法官  陳  淑  敏
                                法官  王  仁  貴
      本件正本證明與原本無異
                                      書  記  官
中    華    民    國  九十五  年    二    月    九    日
                                                Ａ


司法院資訊處製作；財團法人民間司法改革基金會備份。
